【裁判字號】    97,易,357
【裁判日期】    970623
【裁判案由】    傷害
【裁判全文】
臺灣臺南地方法院刑事判決               97年度易字第357號
聲  請  人  臺灣臺南地方法院檢察署檢察官
被      告  戊○○
            己○○
上二人共同
選任辯護人  莊信泰律師
            黃俊達律師
            賴鴻鳴律師
上列被告等因傷害案件，經檢察官聲請簡易判決處刑（95年度偵
字第13303號），本院認不宜以簡易判決處刑，改分普通案件審
理後，判決如下：
    主  文
戊○○傷害人之身體，處拘役拾伍日，減為拘役柒日，如易科罰
金，均以銀元參佰元即新臺幣玖佰元折算壹日。
己○○無罪。
    事  實
一、戊○○為設於高雄縣仁武鄉○○路4之63號「華威金屬股份
    有限公司」（以下簡稱華威公司）、「漢禹金屬股份有限公
    司」（以下簡稱漢禹公司）之董事長，甲○○為「漢禹公司
    」總經理，丁○○則係「漢禹公司」股東。戊○○、己○○
    （戊○○之兄）與甲○○、丁○○、乙○○等人，於94年12
    月2日下午6時許，在「漢禹公司」會議室外，因「漢禹公司
    」、「華威公司」財務問題起爭執，因而發生扭打，過程中
    戊○○竟基於傷害之犯意，徒手毆打丁○○之臉部，致丁○○受有臉部擦傷之傷害。
二、案經丁○○、甲○○、乙○○訴由臺灣臺南地方法院檢察署
    檢察官偵查後聲請簡易判決處刑。
    理  由
壹、被告戊○○有罪部分
一、訊據被告戊○○固供承於94年12月2日下午6時許，在「漢禹
    公司」會議室外，與告訴人甲○○、丁○○、乙○○等人因
    談判「漢禹公司」、「華威公司」財務清算一事起口角爭執
    ，並與甲○○、丁○○、乙○○等人發生肢體之接觸等情，
    惟矢口否認有何傷害之犯行，辯稱，當日伊與被告己○○被
    甲○○、丁○○、乙○○打，伊沒有打他們，也沒有還手云
    云。
二、經查：
  （一）被告戊○○、己○○與丁○○、乙○○、甲○○等人，
        於前述時、地，因「華威公司」、「漢禹公司」財務問
        題而起口角爭執，進而互相扭打等情，業據證人即告訴
        人丁○○、乙○○、甲○○，及證人方世芳、證人佟富
        國於偵訊或本院審理時證述明確（分見偵2卷第11頁背
        面至20頁；偵1卷第39頁；本院卷2第56至73頁；本院卷
        1 第112、115、119、120頁），且被告戊○○於本院準
        備程序中，亦不否認於前述時地確有與丁○○、乙○○
        、甲○○等人發生肢體接觸之情事（見本院卷1第10頁
        ），是被告戊○○、己○○與甲○○、丁○○、乙○○
        等人於前述時、地確實有發生扭打之情事，堪以認定。
  （二）證人丁○○於警詢時，即明確指稱係遭被告戊○○徒手
        毆打，於本院以證人身份具結，甘冒擔負刑法偽證罪責
        後作證，仍為相同之陳述，證稱：伊的臉是被告戊○○
        打的，因為他對伊揮拳，同時造成伊鼻子及眼睛部位的
        傷勢，所以伊記得等語（見偵2卷第16、17頁；本院卷1
        第120頁），而丁○○於94年2月5日前往仁慈醫院就診
        結果，確實受有臉部擦傷之傷害一情，亦有上開醫院95
        年10月5日仁醫字第0951005號函附急診病歷暨所附急診
        處置圖表在卷可考（見本院卷2第45、46頁）。是證人
        丁○○前開證詞，堪以信實。雖證人丁○○曾於95年2
        月23日檢察事務官詢問時供稱：是「己○○」一拳打中
        伊右眼等語（見本院卷2第58頁），然證人丁○○於該
        次係以告訴人身份陳述，並未具結，應以其前開經具結
        ，且與警詢相符之證詞較為可採。故尚難單憑證人丁○○此部分之陳述與其前揭警詢、本院審理時之證詞不符
        ，即遽認證人丁○○之證詞均不可信，而據為對被告戊○○有利之認定。
  （三）綜上，則本件被告戊○○確有於前述時、地徒手毆打丁○○之事實，足堪認定。其犯行明確，堪以認定。
三、論罪科刑：
  （一）被告戊○○行為後，刑法修正條文業於94年2月2日公布
        ，95年7月1日施行。茲比較修正前、後刑法及相關法律
        與本案有關之修正前後規定如附件所示。
  （二）核被告戊○○所為，係犯刑法第277條第1項之傷害罪。
        本院審酌被告戊○○雖傷害他人身體，且於本院矢口否
        認犯行，惟念其造成丁○○身體傷害程度甚輕等一切情
        狀，量處如主文所示之刑，並諭知易科罰金之折算標準
        。又被告戊○○前揭犯罪時間在96年4月24日以前，所
        犯之上開之罪，復無不得減刑之例外情形，均合於中華
        民國96年罪犯減刑條例第2條第1項第3款之規定，應依
        該條例之規定，減輕其宣告刑2分之1，並依修正前刑法
        第41條第1項，諭知易科罰金之折算標準。
貳、被告戊○○不另為無罪諭知部分：
  一、聲請簡易判決處刑意旨另以：被告戊○○在前述扭打過程
      中，另造成證人丁○○左手瘀血之傷害、證人甲○○受有
      右手腕瘀血、右腳部紅腫之傷害、證人乙○○受有左小腿
      挫傷、擦傷之傷害云云。
  二、按犯罪事實應依證據認定之，無證據不得認定其犯罪事實
      ，又不能證明被告犯罪者，即應諭知無罪之判決，此刑事
      訴訟法第154條第2項、第301條第1項分別定有明文。另按
      告訴人之告訴，係以使被告受刑事訴追為目的，是其陳述
      是否與事實相符，仍應調查其他證據，以資審認，不得僅
      憑告訴人之指訴遽令被告入罪；且告訴人之指訴，須無瑕
      疵可指，且就其他方面調查，又與事實相符，始足採為認
      定犯罪事實之憑證（最高法院30年度上字第816號、52年
      度臺上字第1300號判例意旨參照）。再按認定不利於被告
      之事實，須依積極證據，苟積極證據不足為不利於被告事
      實之認定時，即應為有利於被告之認定，更不必有何有利
      之證據；認定犯罪事實所憑之證據，雖不以直接證據為限
      ，間接證據亦包括在內，然而無論直接或間接證據，其為
      訴訟上之證明，須於通常一般之人均不致有所懷疑，而得
      確信為真實之程度者，始得據為有罪之認定，倘其證明尚
      未達於此一程度，而有合理性懷疑存在時，即不得遽為被
      告犯罪之認定（最高法院76年臺上字第4986號判例意旨亦
      可資參照）。
  三、本件檢察官認被告戊○○涉有上開傷害罪嫌，無非以上揭
      事實，業據告訴人丁○○、乙○○、甲○○證述明確，且
      證人方世芳亦證述看見被告2人與丁○○、乙○○、甲○○等人扭打在一起等語，並有仁慈醫院出具之該等告訴人
      診斷證明書3紙等資為依據。訊據被告戊○○固供承於前
      述時、地與告訴人甲○○、丁○○、乙○○等人發生肢體
      之接觸等情，惟堅詞否認有何傷害之犯行，辯稱，當日伊
      與己○○沒有打人，只有被打，也未還手等語。
  四、經查：
    （一）被告戊○○被訴毆打證人丁○○左手瘀血傷害部分：
        1.證人丁○○於94年2月5日前往仁慈醫院就診結果，其
          左手背雖受有瘀血（3X2公分）之傷害（見仁慈醫院
          上開急診處置圖表），然證人丁○○於警詢時僅陳稱
          其遭被告戊○○毆打臉部成傷，並未提及戊○○有毆
          打其手背之行為（見偵2卷第16頁），且其於本院具
          結後亦作證表示不記得手背的傷勢是如何造成的等語
          （見本院卷1第120頁），是證人丁○○之證詞並無法
          證明其左手瘀血之傷勢係被告戊○○造成。
        2.丁○○上開該診斷證明書僅能證明證人丁○○確實受
          有左手瘀血之傷害，而當日參與毆打之人除被告戊○○之外，尚有被告己○○及證人丁○○、乙○○、甲○○等人，衡情，參與多人圍毆扭打之情形所造成之
          傷害，非必係同一人所為，且出手毆打他人者，自身
          亦可能因反作用力而受傷。本件證人丁○○於警詢、
          偵訊時均供承有出手毆打被告戊○○之舉（見偵2卷
          第17頁、本院卷2第72頁），而觀之證人丁○○前開
          瘀傷，僅有3X2公分，此一傷勢，亦有可能係證人丁○○毆打戊○○時造成，故本件依卷存證據，尚無從
          認定丁○○前開傷勢必係被告戊○○所造成。
        3.此外，並無其他證據足以證明丁○○手背之傷是被告
          戊○○所造成，因此，本件證據不足以證明被告涉犯
          此部分之傷害行為。
    （二）被告戊○○被訴毆打證人乙○○、甲○○成傷部分：
        1.甲○○部分：
          觀之卷附仁慈醫院上開函附甲○○急診病歷及圖表、
          處方病歷所載，證人甲○○確受有足挫傷、腕挫傷之
          傷害（見本院卷1第39至41頁），然查：
        證人甲○○於警詢時陳稱其於勸架時遭被告戊○○徒
          手毆打，造成「手、腳」受傷（見偵2卷第13頁）；
          於偵訊時則供稱其於勸架時，遭被告戊○○毆打「臉
          部」，其以手抵擋，一直後退「撞到樓梯」就跌倒等
          語（見偵1卷第20頁）；於本院具結證稱：被告戊○○揮到伊的「左肩」，但伊沒有受傷等語（見本院卷
          1第112、113頁），是甲○○就其遭被告戊○○毆打
          之部位，先後陳稱為「手、腳」、「臉部」、「左肩
          」，則被告戊○○究竟有無毆打甲○○成傷，即非無
          疑。
        況證人甲○○於本院具結後明確證稱：被告戊○○不
          知道是要對伊或乙○○揮拳，伊往後退就跌倒，伊身
          後是樓梯，伊跌倒時，用手腕撐住伊的身體，造成手
          腕、腳踝受傷；被告戊○○揮到伊的「左肩」，但伊
          沒有受傷，伊當天的傷是『跌倒引起』，『不是直接
          被被告己○○或戊○○打傷的』等語（見本院卷1第
          112、113頁）。又證人甲○○與被告2人並未和解，
          甲○○所為前開有利之證詞，應無迴護被告戊○○之
          虞，其可信性甚高。而衡諸一般經驗法則，吾人將要
          跌倒之際，多會以手、腳撐地，以避免身體其他重要
          部位與地面撞擊而受傷，此時，手、腳因此受有挫傷
          ，實符常理。且一般言之，遭人毆打，較可能造成瘀
          傷，造成挫傷之可能性較低，因此，證人甲○○所述
          ，其因於將跌倒之際，以手撐住，造成手腕、腳踝受
          傷一節，與甲○○所受之傷勢較為符合，堪以採信。
        綜上所述，證人甲○○之證詞，已明確表示其所受之
          傷害並非被告戊○○造成，此外，亦無其他證據足以
          證明被告戊○○有何傷害甲○○之犯行，本件證據不
          足以證明被告戊○○此部分傷害犯行。
        2.乙○○部分：
          觀之卷附仁慈醫院前揭函附急診病歷及圖表、處方病
          歷所載，證人乙○○左小腿前側，確實受有2處擦傷
          （1.5X1公分）（1X1公分）之傷害（見本院卷1第37
          至38頁），然查：
        證人乙○○於警詢時證述：伊起身時，「己○○」從
          伊背後毆打，伊腳部有受傷，丁○○和戊○○、己○○雙方發生互毆等語（見偵2卷第19頁），其僅陳述
          遭被告己○○自背後毆打，並未提及被告戊○○有何
          毆打其成傷之行為，且與其於偵訊時證稱其係遭戊○○自「後面」毆打一節不符（見偵1卷第19、20頁）
          ，亦與其於本院審理時具結證述係遭被告戊○○『正
          面以腳踢傷』一情有異（見本院卷1第115至118頁）
          。是證人乙○○關於『遭被告戊○○毆打成傷』之證
          詞要難遽信。
        又證人甲○○、丁○○於警詢時均陳稱，於扭打過程
          中，乙○○係在起身之時，遭「己○○」從「背後毆
          打」（見偵2卷第13、14、16頁），並未提及被告戊○○有何毆打乙○○之行為。
        參以證人乙○○左小腿前側所受之傷勢為擦傷（1.5X
          1公分）（1X1公分）之傷害，而證人乙○○亦自承於
          前述時、地有與被告己○○、戊○○發生扭打，已如
          前述，則乙○○前開傷勢亦不能排除係證人乙○○與
          被告2人扭打過程中，自己不慎所造成之傷害。
        綜上所述，證人乙○○之證詞前後不一，證人丁○○
          、甲○○並未為對被告戊○○不利之陳述，而證人乙○○所受之傷亦不能排除係乙○○自己造成，此外，
          亦無其他證據足以證明乙○○前開傷勢確係遭被告戊○○毆打所造成，此部分應不能證明被告戊○○犯罪
          。
  五、綜合上開各節，被告戊○○既始終堅決否認有何故意傷害
      告訴人丁○○（手部）、乙○○、甲○○之犯行，而本件
      除告訴人丁○○、乙○○、甲○○前後不一、瑕疵之指述
      外，尚無任何其他積極、具體之事證，足以證明被告戊○○確有故意傷害告訴人丁○○（手部）、乙○○、甲○○
      之犯行，是檢察官之證明自尚難謂已達一般人可確信其為
      真實亦即已超越合理懷疑之程度。故本件被告戊○○此部
      分之傷害行為既屬不能證明，依罪疑唯輕、無罪推定等刑
      事法原則，及前開法律規定與判例意旨，應認不能證明被
      告戊○○此部分傷害犯行。惟檢察官認被告戊○○此部分
      與其前開論罪科刑部分，具有實質上一罪關係，故不另為
      其此部分無罪之諭知。
參、被告己○○無罪部分
一、聲請簡易判決處刑書意旨又以：被告己○○為被告戊○○之
    兄長，被告己○○於被告戊○○在前述時地與丁○○、乙○○、甲○○等人扭打時，基於與被告戊○○共同傷害人之犯
    意聯絡，徒手毆打丁○○、乙○○、甲○○等人，致乙○○
    受有左小腿挫傷、擦傷，丁○○受有左手瘀血、臉部擦傷，
    甲○○受有右手腕瘀血、右腳部紅腫等傷害。因認被告己○○與戊○○共同涉犯刑法第277條第1項之傷害罪嫌云云。
二、本件檢察官認被告己○○涉有上開傷害罪嫌，無非以上揭事
    實，業據告訴人丁○○、乙○○、甲○○證述明確，且證人
    方世芳亦證述看見被告2人與丁○○、乙○○、甲○○等人
    扭打在一起等語，並有仁慈醫院出具之該等告訴人診斷證明
    書3紙等資為依據。訊據被告己○○固供承於前述時、地與
    告訴人甲○○、丁○○、乙○○等人發生肢體之接觸等情，
    惟堅決否認有何傷害之犯行，辯稱，當日伊與被告戊○○被
    打，並未還手，也沒出手打人等語。
三、本件公訴人認被告己○○涉有上開傷害罪嫌，無非以上揭事
    實，業據告訴人丁○○、乙○○、甲○○證述明確，且證人
    方世芳亦證述看見被告2人與丁○○、乙○○、甲○○等人
    扭打在一起等語，並有仁慈醫院出具之該等告訴人診斷證明
    書3紙等資為依據。
四、經查：
  （一）甲○○部分：
        證人甲○○於警詢、偵訊時均僅陳稱遭『被告戊○○』
        毆打，並未提及被告己○○有何傷害之行為（見偵2卷
        第13頁；偵1卷第20頁），並於本院審理時具結證稱：
        當天己○○應該沒有打伊等語（見本院卷1第112頁）。
        而證人甲○○與被告2人並未和解，甲○○所為前開有
        利之證詞，應無迴護被告戊○○之虞，堪以採信。
  （二）乙○○部分：
      證人乙○○於警詢時證稱被告己○○自其「背後毆打」
        ，造成其『腳部受傷』等語（見偵2卷第19頁），然觀
        之乙○○前開病歷可知，乙○○係腳部前側受有擦傷，
        然若被告己○○係自乙○○背部毆打之，何以會造成乙○○腳部前側受傷？實有可疑。又證人乙○○於本院審
        理時則具結證稱被告己○○係自背後偷襲其『後腦勺』
        ，其會覺得酸痛，此外並無其他外傷，亦無瘀血等語（
        見本院卷1第116頁）。是證人乙○○警詢及本院證述遭
        被告己○○毆打之部位不一，則被告己○○究竟有無毆
        打乙○○，又毆打部位為何，尚無從自證人乙○○之證
        詞獲得證明。而證人乙○○與被告2人並未和解，乙○○於本院所為前開有利於被告己○○之證詞，應無迴護
        被告己○○之虞，堪以採信。
      雖證人丁○○、甲○○於警詢時均證稱被告己○○有自
        乙○○背後毆打乙○○致其背部成傷等語（見偵2卷第
        13、 16頁），然此與前開卷附乙○○仁慈醫院急診病
        歷及圖表、處方病歷所載，證人乙○○所受之傷勢在左
        小腿前側一節不符，故其等此部分證詞，即難據為不利
        被告認定之依據。
  （三）丁○○部分：
       證人丁○○臉部之傷勢係遭被告戊○○毆打所造成，
         已如前述，且本件被告2人與告訴人等係因被告戊○○
         所開設之前述公司之財務問題發生口角，繼而為本件
         肢體衝突，乃屬偶發事件，實難認被告2人於前往談論
         公司財務時即有共同傷害他人身體之犯意聯絡，且依
         卷存證據，並無任何資料顯示被告己○○就被告戊○○此部分之傷害犯行，與被告戊○○有事前謀議之犯
         意聯絡行為，故尚難要被告己○○就被告戊○○此部
         分之傷害行為，負共犯之責。
       觀之前開證人丁○○之病歷資料，證人丁○○所受前
         述瘀傷，僅有3X2公分，而本件並無法排除丁○○所受
         之此部分傷勢係其自己毆打戊○○時造成自己受傷等
         情，已如前述；且證人甲○○、丁○○於警詢時，亦
         均未陳述被告己○○有何傷害丁○○之犯行；再參以
         證人丁○○於本院審理時並具結證述表示，其能確定
         被告戊○○有毆打其臉部，但不能確定其手背之傷為
         被告己○○所造成等語（見本院卷1第120頁），因此
         ，本件依卷存證據即難認定被告己○○有何傷害丁○○之犯行。
五、綜上，被告己○○始終堅決否認有何傷害告訴人丁○○、乙○○、甲○○之犯行，而本件告訴人乙○○、甲○○均於本
    院審理時明確證述表示其等所受之傷勢並非被告己○○所造
    成，告訴人丁○○之證詞復無法證明被告己○○有傷害之犯
    行，此外，尚無任何其他積極、具體之事證，足以證明被告
    己○○確有故意傷害告訴人等之犯行，是檢察官之證明自尚
    難謂已達一般人可確信其為真實亦即已超越合理懷疑之程度
    。故本件被告己○○之傷害行為既屬不能證明，依罪疑唯輕
    、無罪推定等刑事法原則，及前開法律規定與判例意旨，應
    依法諭知被告己○○無罪之判決。
據上論斷，應依刑事訴訟法第299條第1項前段、第301條第1項，
刑法第2條第1項前段、第277條第1項，修正前刑法第41條第1項
前段，刑法施行法第1條之1，中華民國96年罪犯減刑條例第2條
第1項第3款、第7條，判決如主文。
本案經檢察官丙○○到庭執行職務。
中    華    民    國    97    年    6     月    23    日
                  刑事第十三庭  法  官  莊玉熙
以上正本證明與原本無異。
如不服本判決應於收受本判決後10日內向本院提出上訴書狀，並
應敘述具體理由。如未敘述上訴理由者，應於上訴期間屆滿後20
日內向本院補提理由書狀（均須按他造當事人之人數附繕本）「
切勿逕送上級法院」。
                                書記官  余富誠
中    華    民    國    97    年    6     月    24    日
附錄本案論罪科刑法條：
刑法第277條第1項
傷害人之身體或健康者，處3年以下有期徒刑、拘役或1千元以下
罰金。
附件－新舊法比較
一修正前刑法第41條第1項前段規定：「犯最重本刑為五年以下
  有期徒刑以下之刑之罪，而受六個月以下有期徒刑或拘役之宣
  告，因身體、教育、職業、家庭之關係或其他正當事由，執行
  顯有困難者，得以一元以上三元以下折算一日，易科罰金」；
  而被告行為時之易科罰金折算標準，修正前罰金罰鍰提高標準
  條例第2條前段（現已刪除）規定，就其原定數額提高為100
  倍折算1日，則依被告行為時之易科罰金折算標準，應以銀元
  300元即新臺幣900元折算1日。惟修正後刑法第41條第1項前段
  則規定：「犯最重本刑為五年以下有期徒刑以下之刑之罪，而
  受六個月以下有期徒刑或拘役之宣告者，得以新臺幣一千元、
  二千元或三千元折算一日，易科罰金」。比較修正前後之易科
  罰金折算標準，以修正前刑法第41條第1項前段之規定有利於
  被告，是應依刑法第2條第1項前段，適用修正前刑法第41條第
  1項前段之規定，定其易科罰金折算標準。
二修正後刑法施行前，刑法分則編有關罰金刑之貨幣單位係銀元
  ；且依刑法分則編應處罰金者，應適用罰金罰鍰提高標準條例
  第1條、第4條之規定，亦即應按各該具體條文制定或修正之時
  間先後，定其提高之倍數。惟被告行為後，刑法施行法增訂第
  1條之1，於95年6月14日經總統公布，並自同年7月1日起施行
  ；該條規定：「中華民國94年1月7日刑法修正施行後，刑法分
  則編所定罰金之貨幣單位為新臺幣。94年1月7日刑法修正時，
  刑法分則編未修正之條文定有罰金者，自94年1月7日刑法修正
  施行後，就其所定數額提高為30倍。但72年6月26日至94年1月
  7日新增或修正之條文，就其所定數額提高為3倍」。亦即自95
  年7月1日起，刑法分則編所定罰金之貨幣單位，由銀元改為新
  臺幣。惟刑法施行法第1條之1係替代罰金罰鍰提高標準條例部
  分條文，與經換算後，該條例所定之罰金額度相同，僅係貨幣
  單位由銀元改為新臺幣，不發生有利、不利之問題，亦非法律
  變更刑度之條文，無比較新舊法之問題，併予敘明。


司法院資訊處製作；財團法人民間司法改革基金會備份。
